臺灣高雄地方法院民事判決　九十三年度重訴字第二○九號
　　原　　　告　　高雄市政府
　　法定代理人　　宙○○
　　訴訟代理人　　林孜俞律師
　　複　代理人　　鍾美馨律師
　　被　　　告　　庚○○○
　　　　　　　　　玄○○
　　兼法定代理人　丁○○
　　被　　　告　　巳○○○
　　　　　　　　　卯○○
　　　　　　　　　寅○○
　　　　　　　　　丑○○
　　　　　　　　　午○○
　　　　　　　　　辰○○
　　兼
　　法定代理人　　子○○
　　　　　　　　　辛○○
　　被　　　告　　壬○○
　　兼法定代理人　癸○○
　　　　　　　　　己○○
　　被　　　告　　丙○○
　　法定代理人　　戊○○
　　兼法定代理人　甲○○
　　被　　　告　　亥○
　　　　　　　　　地○○
　　　　　　　　　天○○
　　　　　　　　　申○○
　　　　　　　　　戌○○
　　兼
　　法定代理人　　酉○○
　　　　　　　　　乙○○
　　被　　　告　　未○○
　　兼法定代理人　宇○○
右當事人間請求交還土地等事件，經本院於民國九十三年十月十三日言詞辯論終結，
判決如左：
    主    文
被告庚○○○應將坐落高雄市○鎮區○○段二小段第六七四地號土地上，如附圖所示
Ｃ、Ｄ部分面積合計九八點九九平方公尺之地上建物拆除後，將土地返還原告；被告
玄○○、丁○○應自前開土地遷出。被告庚○○○應給付原告新臺幣貳拾捌萬貳仟捌
佰柒拾伍元，及自民國九十三年四月二十三日起至清償日止，按年息百分之五計算之
利息，並應自民國九十三年一月一日起至交還土地之日止，按月給付原告新臺幣伍仟
零拾貳元。
被告巳○○○應將坐落高雄市○鎮區○○段二小段第六七四地號土地上，如附圖所示
Ｂ部分面積八六點五七平方公尺之地上建物拆除後，將土地返還原告；並應給付原告
新臺幣壹拾伍萬捌仟肆佰壹拾元及自民國九十三年六月十九日起至清償日止，按年息
百分之五計算之利息，及應自民國九十三年一月一日起至交還土地之日止，按月給付
原告新臺幣肆仟肆佰元。
被告寅○○被告寅○○應將同地號土地上如附圖所示Ｅ部分面積三平方公尺之地上建
物拆除後，將土地返還原告；並應給付原告新台幣伍仟肆佰玖拾元及自民國九十三年
六月四日起至清償日止，按年息百分之五計算之利息，及應自民國九十三年一月一日
起至交還土地之日止，按月給付原告新臺幣壹佰伍拾貳元。
被告亥○應將坐落高雄市○鎮區○○段二小段第六七三、六七四地號土地上，如附圖
所示Ａ２、Ａ１部分面積分別為三五點一三、七十點七九平方公尺之地上物拆除並將
土地返還原告；並應給付原告新臺幣拾萬零柒佰玖拾玖元及自民國九十三年九月二
十四日起至清償日止，按年息百分之五計算之利息，及應自民國九十三年一月一日起
至交還土地之日止，按月給付原告新臺幣伍仟陸佰捌拾肆元。
原告其餘之訴駁回。
訴訟費用由被告庚○○○、巳○○○、亥○各負擔五分之一，被告寅○○負擔十分之
一，餘由原告負擔。
本判決第一項於原告以新臺幣壹佰貳拾萬元或同額之高雄銀行可轉讓無記名定期存
單為被告庚○○○供擔保後，得假執行。但被告庚○○○如以新臺幣佰陸拾柒萬貳
仟貳佰玖拾貳元為原告預供擔保，得免為假執行。
本判決第二項於原告以新臺幣壹佰零伍萬元或同額之高雄銀行可轉讓無記名定期存單
為被告巳○○○供擔保後，得假執行。
本判決第三項於原告以新臺幣肆萬元或同額之高雄銀行可轉讓無記名定期存單為被告
寅○○供擔保後，得假執行。
本判決第四項於原告以新臺幣壹佰肆拾貳萬或同額之高雄銀行可轉讓無記名定期存單
為被告亥○供擔保後，得假執行。
原告其餘假執行之聲請駁回。
    事  實  及  理  由
一、本件被告經合法通知，均未於言詞辯論期日到場，核無民事訴訟法第三百八十六
    條所列各款情形，爰依原告之聲請，由其一造辯論而為判決。
二、原告主張：坐落高雄市○鎮區○○段二小段第六七三、六七四地號土地（面積各
    為二０八三、一六四０平方公尺，下稱系爭土地）為伊所有，被告庚○○○、巳
    ○○○、寅○○、亥○等人無合法使用之權源，竟分別自如附表一所示之時間起
    ，擅自占用系爭土地如附圖所示之Ａ１、Ａ２、Ｂ、Ｃ、Ｄ、Ｅ等部分，供作搭
    建房屋使用（使用情形及建物門牌號碼詳如附表一所示），顯無法律上之原因而
    受有相當租金之利益（期間及金額如附表一所示），而其餘被告玄○○等人均設
    籍居住於上開房屋（詳如附表一所示），亦屬無權占有等語。爰基於民法第六百
    七十六條及第一百七十九條之規定提起本訴。並聲明請求：(一)被告庚○○○應將
    坐落高雄市○鎮區○○段二小段第六七四地號土地上，如附圖所示Ｃ、Ｄ部分面
    積合計九八點九九平方公尺之地上物拆除並將土地返還原告，被告玄○○、丁○○應自該土地遷出，被告庚○○○應給付原告新台幣（下同）六十八萬零三百五
    十九元及自起訴狀繕本送達翌日起至清償日止按年息百分之五計算之利息，並自
    民國九十三年一月一日起至交還土地之日止，按月給付原告五千零三十二元。(二)
    被告巳○○○應將坐落高雄市○鎮區○○段二小段第六七四地號土地上，如附圖
    所示Ｂ部分面積八六點五七平方公尺之地上物拆除並將土地返還原告，被告寅○○應將同地號土地上如附圖所示Ｅ部分面積三平方公尺之地上物拆除並將土地返
    還原告，被告卯○○、寅○○、丑○○、子○○、午○○、辰○○、辛○○、己○○、丙○○、甲○○、壬○○、癸○○應自該土地遷出，被告巳○○○、寅○○應連帶給付原告十八萬二千九百八十二元及自起訴狀繕本送達翌日起至清償日
    止按年息百分之五計算之利息，並自九十三年一月一日起至交還土地之日止，按
    月連帶給付原告五千零八十二元。(三)被告亥○應將坐落高雄市○鎮區○○段二小
    段第六七三、六七四地號土地上，如附圖所示Ａ２、Ａ１部分面積分別為三五點
    一三、七十點七九平方公尺之地上物拆除並將土地返還原告，被告地○○、天○○、申○○、酉○○、戌○○、未○○、宇○○、乙○○應自該土地遷出，被告
    亥○應給付原告八十七萬零七百四十五元及自起訴狀繕本送達翌日起至清償日止
    按年息百分之五計算之利息，並自九十三年一月一日起至交還土地之日止，按月
    給付原告五千六百九十八元。(四)願供擔保為假執行宣告之判決。
三、被告庚○○○、丁○○及玄○○則以：如附表一所示之甲屋（下稱甲屋）係庚○○○借予丁○○及玄○○居住，伊等目前均無力支付租金，又原告請求相當於租
    金之不當得利，請求權時效僅有五年，逾此部分之請求，伊自得拒絕給付等語，
    資為抗辯。並聲明：原告之訴駁回，如受不利判決，願供擔保免為假執行。
    被告寅○○則以：如附表一所示之乙屋（下稱乙屋）係伊母巳○○○所有，目前
    由伊居住，鴿舍則係伊自行搭建等語，資為抗辯。並聲明：原告之訴駁回。
    其餘被告均未於言詞辯論期日到場，亦未提出書狀作何聲明或陳述。
四、原告主張系爭土地為其所有，而庚○○○、巳○○○、亥○所有如附表一所示之
    甲、乙、丙屋及寅○○自行搭建之鴿舍，無權占用系爭土地Ａ１、Ａ２、Ｂ、Ｃ
    、Ｄ、Ｅ部分，占用面積及使用情形各如附表一所示，而目前甲屋為丁○○及玄
    ○○居住，乙屋則由寅○○居住等情，業據其提出土地登記謄本二份為證，且為
    丁○○、寅○○所不爭執；另上開房屋之使用現狀及丙屋為亥○所有一節，亦經
    本院會同地政人員至現場勘驗測量，有勘驗筆錄、複丈成果圖各一份及現場照片
    八張在卷可稽；而庚○○○、巳○○○、寅○○及亥○亦未提出其等有何合法之
    占有使用權源，則原告主張庚○○○等人無權占用系爭土地，應堪認定。
五、按所有人對於無權占有或侵奪其所有物者，得請求返還之，對於妨害其所有權者
    ，得請求除去之，民法第七百六十七條定有明文。系爭土地Ａ１、Ａ２、Ｂ、Ｃ
    、Ｄ、Ｅ部分既為庚○○○等人無權占用，則原告本於所有權人之地位，請求庚○○○、巳○○○、寅○○、亥○等人將系爭土地Ａ１、Ａ２、Ｂ、Ｃ、Ｄ、Ｅ
    部分之地上建物拆除並返還土地，即屬有據。又按借用人依其自己之使用目的而
    占有借用物，係直接占有人，並非貸與人之占有輔助人，最高法院九十年度台上
    字第二二一七號判決意旨可資參照；則甲屋既係庚○○○借與丁○○及玄○○居
    住，則丁○○及玄○○應為甲屋之直接占有人，是原告請求其等自系爭土地遷出
    ，亦有理由，應予准許。再查本件乙屋目前固由寅○○居住中，惟該屋係寅○○
    之母親巳○○○所有，且巳○○○亦為該址之戶長，有戶籍謄本一份在卷可稽，
    足見寅○○應係以巳○○○之家屬身分而管領使用該屋，為巳○○○之占有輔助
    人，而非自主占有，是原告請求寅○○自系爭土地遷出，即無理由而不應准許。
    至原告請求巳○○○將系爭土地Ｂ部分土地之地上物拆除，並將土地返還原告部
    分獲勝訴判決確定後，寅○○自為該確定判決之效力所及，附此敘明。
六、另卯○○、丑○○、子○○、午○○、辰○○、辛○○、己○○、丙○○、甲○○、壬○○、癸○○（下稱卯○○等十一人）雖設籍於高雄市○鎮區○○街十九
    巷一號（即乙屋），地○○、天○○、申○○、酉○○、戌○○、未○○、宇○○、乙○○（下稱地○○等八人）雖設籍於高雄市○鎮區○○路一０五巷二之一
    號（即丙屋），有原告提出之戶籍謄本二份附卷可按。惟查，寅○○陳稱乙屋目
    前僅其居住，卯○○等十一人均未居住於此等語（見九十三年五月十七日筆錄）
    ，而地○○等七人未實際居住於丙屋一情，亦有勘驗筆錄在卷可稽；而原告復未
    提出上開卯○○等十一人、地○○等八人確有占用系爭土地之證據，自難僅憑其
    等設籍於乙屋、丙屋，遽認其等於現實上亦占用系爭土地，是原告請求其等遷出
    系爭土地，尚屬無據，不應准許。
七、按無法律上之原因而受有利益，致他人受有損害者，應返還其利益，民法第一百
    七十九條定有明文。又無權占用他人土地者，通常可享有相當於租金之不當得利
    ，土地所有權人得請求占用人返還；另租金之請求權，依民法第一百二十六條規
    定於五年間不行使而消滅，終止租約後之賠償或其他無租賃契約關係之賠償，名
    稱雖與租金相異，然實質上仍為使用土地之代價，債權人應同樣按時收取，不因
    其契約終止或未成立而謂時效之計算應有不同，亦有最高法院六十一年台上字第
    一六九五號、四十九年臺上字第一七三○號判例意旨可供參酌。本件庚○○○、
    巳○○○、亥○所有之房屋及寅○○所有之鴿舍，無權占用系爭土地如附表一所
    示之部分，業如前述，其等因而受有利益，並妨害原告對於系爭土地之使用收益
    ，致受有相當於租金之損害甚明。又原告主張巳○○○及寅○○就乙屋及鴿舍占
    用系爭土地Ｂ、Ｅ部分，應連帶返還相當租金之利益等語；惟寅○○係基於巳○○○之占有輔助人地位而使用乙屋，業如前述，而上開鴿舍乃係寅○○自行搭建
    使用，原告亦未舉證證明巳○○○有占有使用上開鴿舍之事實，是原告基於不當
    得利及侵權行為之法律關係，請求寅○○就乙屋占用系爭土地Ｂ部分及巳○○○
    就上開鴿舍占用系爭土地Ｅ部分所生之相當租金利益，應負連帶返還責任，即無
    理由。綜上，原告依不當得利法則，請求庚○○○、亥○給付自起訴狀繕本送達
    之日回溯五年即八十八年四月二十二日及八十八年九月二十三日起，至原告請求
    之末日即九十二年十二月三十一日止範圍內之租金利益，及請求巳○○○、寅○○給付九十年一月一日起至九十二年十二月三十一日止範圍內之租金利益，為有
    理由，逾此部份之請求，因罹於時效，為無理由。
八、又城市地方房屋之租金，以不超過土地及建物申報總價年息百分之十為限，租用
    基地建築房屋亦準用之，而公有土地，以各該宗土地之公告地價為申報地價，免
    予申報，土地法第九十七條第一項、第一百零五條及平均地權條例施行細則第二
    十一條定有明文。再基地租金之數額，除以基地申報地價為基礎外，尚須斟酌基
    地之位置，工商業繁榮之程度，承租人利用基地之經濟價值及所受利益等項，並
    與鄰地租金相比較，以為決定，並非必達申報總地價年息百分之十最高額，最高
    法院六十八年度台上字第三○七一號判例意旨亦可參酌。經查：系爭土地第六七
    三地號土地部分，自八十六年七月起迄今之申報地價為每平方公尺一萬四千二百
    五十七元，第六七四地號土地部分，自八十六年七月間至八十九年六月間之申報
    地價為每平方公尺一萬二千零八十八元，自八十九年七月間起迄今之申報地價為
    每平方公尺一萬二千一百九十九元，此有地價謄本二份附卷可按；本院審酌系爭
    土地為雜項用地，地處高雄市○鎮區○○路及瑞泰街，位置較為偏僻，附近商機
    亦不繁榮，惟交通尚稱便利等情，認原告請求依土地申報地價年息百分之五計算
    租金利益（計算式如附表二、三所示）為適當，應予准許，逾此部分，應予駁回
    。
九、綜上所述，庚○○○、巳○○○、亥○所有之房屋及寅○○所有之鴿舍，無權占
    用系爭土地如附表一所示部分，原告依民法第七百六十七條、第一百七十九條規
    定，請求庚○○○、巳○○○、寅○○、亥○將系爭土地Ａ１、Ａ２、Ｂ、Ｃ、
    Ｄ、Ｅ部分之地上建物拆除並返還土地，丁○○及玄○○自Ｃ、Ｄ部分土地遷出
    ，庚○○○、巳○○○、寅○○、亥○並各應給付如附表二所示之金額及自起訴
    狀繕本送達翌日（分別為九十三年四月二十三日、六月十九日、六月四日、九月
    二十三日）起至清償日止，按年息百分之五計算之利息，及自九十三年一月一日
    起按月給付附表三所示之金額，為有理由，應予准許。原告逾此部分之請求，則
    無理由，應予駁回。
十、原告及被告庚○○○均陳明願供擔保為假執行及免為假執行，就原告勝訴部分核
    與法律規定相符，爰分別酌定相當之擔保金額准許之；至原告敗訴部分，其假執
    行之聲請即失其依據，應予駁回。
十一、據上論結：本件原告之訴為一部有理由、一部無理由，依民事訴訟法第第三百
      八十五條第一項前段、七十九條、第八十五條第一項但書、第三百九十條第二
      項、第三百九十二條第二項，判決如主文。
中　　　華　　　民　　　國　　九十三　　年　　　十　　　月　　二十七　　日
                              臺灣高雄地方法院民事第一庭
~B審判長法　　　官　林紀元
~B      法　　　官　林玉心
~B      法　　　官　盧怡秀
右為正本係照原本作成。
如不服本判決，應於送達後廿日內，向本院提出上訴狀並表明上訴理由，如於本判決
宣示後送達前提起上訴者，應於判決送達後十日內補提上訴理由書（須附繕本）。
中　　　華　　　民　　　國　　九十三　　年　　　十　　　月　　二十七　　日
~B　　　法院書記官　王敏東
~F0
~T32
附表一（原告主張被告占有使用系爭土地情形、訴之聲明）：
┌──┬──────┬───────┬────┬───────┬─────┬────────────────┬─────┐
│房屋│門牌號碼    │房屋所有人及占│占用系爭│坐落地號      │占用面積  │請求不當得利之期間及金額        │備註（實  │
│編號│            │有使用人      │土地部分│              │（㎡）    │（新台幣）                      │際占有人）│
├──┼──────┼───────┼────┼───────┼─────┼────────────────┼─────┤
│甲屋│高雄市前鎮區│庚○○○      │Ｃ      │高雄市前鎮區  │Ｃ、Ｄ部分│八十年七月至九十二年十二月，總計│庚○○○  │
│    │瑞泰街十九巷│玄○○        │Ｄ      │瑞隆段第六七  │合計九八‧│六十八萬零三百五十九元；及自九十│玄○○    │
│    │三號        │丁○○        │        │四地號        │九九㎡    │三年一月一日起至拆屋還地之日止，│丁○○    │
│    │            │              │        │              │          │按月給付五千零三十二元          │          │
├──┼──────┼───────┼────┼───────┼─────┼────────────────┼─────┤
│乙屋│高雄市前鎮區│巳○○○、曾明│Ｂ      │高雄市前鎮區  │Ｂ部分為八│九十年一月至九十二年十二月，總計│Ｂ部分為  │
│    │瑞泰街十九巷│道、寅○○、曾│（Ｅ為曾│瑞隆段第六七  │六‧五七㎡│十六萬三千九百零二元；及自九十三│巳○○○  │
│    │一號        │志莉、子○○、│志銘所築│四地號        ├─────┤年一月一日起至拆屋還地之日止，按│Ｅ部分為  │
│    │            │午○○、辰○○│鴿舍）  │              │Ｅ部分為三│月給付四千五百五十三元          │寅○○    │
│    │            │、辛○○、邱寶│        │              │㎡        │                                │          │
│    │            │珍、丙○○、吳│        │              │          │                                │          │
│    │            │月美、壬○○、│        │              │          │                                │          │
│    │            │癸○○        │        │              │          │                                │          │
├──┼──────┼───────┼────┼───────┼─────┼────────────────┼─────┤
│丙屋│高雄市前鎮區│亥○、地○○、│Ａ１    │高雄市前鎮區  │Ａ１部分為│七十五年七月至九十二年十二月，總│亥○      │
│    │瑞福路一０五│天○○、申○○│        │瑞隆段第六七  │七０‧七九│計八十七萬七零七百四十五元；及自│          │
│    │巷二之一號  │、酉○○、蔡欣│        │四地號        │㎡        │九十三年一月一日起至拆屋還地之日│          │
│    │            │吟、未○○、戴├────┼───────┼─────┤止，按月給付五千六百九十八元    │          │
│    │            │穎杏          │Ａ２    │高雄市前鎮區  │Ａ２部分為│                                │          │
│    │            │              │        │瑞隆段第六七  │三五‧一三│                                │          │
│    │            │              │        │三地號        │㎡        │                                │          │
└──┴──────┴───────┴────┴───────┴─────┴────────────────┴─────┘
附表二（應給付之金額）：
┌────┬─────────┬─────────────────────────┐
│被    告│使  用  期  間    │ 申報地價×占用面積×年息率×占用年數=不當得利金額│
├────┼─────────┼─────────────────────────┤
│庚○○○│88年4月22日至     │   12088  ×98.99㎡  ×  5%  ×254/365 =41635     │
│        │88年12月31日      │                                                  │
│        ├─────────┼─────────────────────────┤
│        │89年1月至6月      │   12088  ×98.99㎡  ×  5%  ×  1/2   =29914     │
│        ├─────────┼─────────────────────────┤
│        │89年7月至92年12月 │   12199  ×98.99㎡  ×  5%  ×  7/2   =211326    │
│        ├─────────┴─────────────────────────┤
│        │總計新台幣二十八萬二千八百七十五元                                    │
├────┼─────────┬─────────────────────────┤
│巳○○○│90年1月至92年12月 │   12199  ×86.57㎡  ×  5%  ×  3     =158410    │
│        ├─────────┴─────────────────────────┤
│        │總計新台幣十五萬八千四百一十元                                        │
├────┼─────────┬─────────────────────────┤
│寅○○  │90年1月至92年12月 │   12199  ×    3㎡  ×  5%  ×  3     =5490      │
│        ├─────────┴─────────────────────────┤
│        │總計新台幣五千四百九十元                                              │
├────┼─────────┬─────────────────────────┤
│亥○    │88年9月23日至     │(674地號) 12088  ×70.79㎡  ×5% ×100/365 =11722 │
│        │88年12月31日      │(673地號) 14257  ×35.13㎡  ×5% ×100/365 =16391 │
│        ├─────────┼─────────────────────────┤
│        │89年1月至6月      │(674地號) 12088  ×70.79㎡  ×5% ×  1/2   =21393 │
│        │                  │(673地號) 14257  ×35.13㎡  ×5% ×  1/2   =12521 │
│        ├─────────┼─────────────────────────┤
│        │89年7月至92年12月 │(674地號) 12199  ×70.79㎡  ×5% ×  7/2   =151124│
│        │                  │(673地號) 14257  ×35.13㎡  ×5% ×  7/2   =87648 │
│        ├─────────┴─────────────────────────┤
│        │總計新台幣三十萬零七百九十九元                                        │
└────┴───────────────────────────────────┘
附表三（自九十三年一月一日起每月應給付之金額）：
┌────┬─────────────────────────┐
│被    告│ 申報地價×占用面積×年息率×占用年數=不當得利金額│
├────┼─────────────────────────┤
│庚○○○│ 12199  ×98.99㎡  ×  5%  ×  1/12  =5032        │
├────┼─────────────────────────┤
│巳○○○│ 12199  ×86.57㎡  ×  5%  ×  1/12  =4400        │
├────┼─────────────────────────┤
│寅○○  │ 12199  ×    3㎡  ×  5%  ×  1/12  =152         │
├────┼─────────────────────────┤
│亥○    │(674地號) 12199  ×70.79㎡  ×5% ×  1/12  =3598  │
│        │(673地號) 14257  ×35.13㎡  ×5% ×  1/12  =2086  │
│        │合計5684元                                        │
└────┴─────────────────────────┘
